【裁判字號】    97,交聲,350
【裁判日期】    970331
【裁判案由】    聲明異議
【裁判全文】
臺灣彰化地方法院交通事件裁定         97年度交聲字第350號
原處分機關  交通部公路總局台中區監理所彰化監理站
異  議  人
即受處分人  甲○○
上列受處分人因違反道路交通管理處罰條例案件，對於交通部公
路總局臺中區監理所彰化監理站民國97年2 月4 日所為之處分（
原裁決書字號：彰監四字第裁64-GC0000000號）聲明異議，本院
裁定如下：
    主  文
原處分撤銷。
甲○○不罰。
    理  由
一、原處分意旨略以：異議人即受處分人甲○○於96年12月23日
    下午4 時26分許，駕駛車牌號碼3820-LG 號自用一般小客車
    行經臺中市○○○路時，為警舉發「駕車行經有燈光號誌管
    制之交岔路口闖紅燈」及「違反處罰條例之行為，拒絕停車
    接受稽查而逃逸」違規，就闖紅燈違規部分，依道路交通管
    理處罰條例第53條第1 項規定罰鍰新臺幣（下同）2,700 元
    ，並依同條例第63條第1 項記違規點數3 點，就拒受稽查逃
    逸部分，依同條例第60條第1 項規定罰鍰3,000 元，並依同
    條例第63條第1 項記違規點數1 點。
二、異議意旨略以：異議人係車輛所有人，惟該日駕駛上開車輛
    之人為其子劉銘恩，劉銘恩於96年12月23日下午3 時23分駕
    駛上開車輛行經臺中市○○路與黎明路（聲明異議狀誤載為
    「黎民路」）口時，見左轉車道與直行車道皆為綠燈，本欲
    左轉，忽聽見哨音，認係員警示意，即將車輛停下，惟車輛
    靜止5 秒後員警並未趨近、亦未作任何手勢，劉銘恩即判斷
    警員哨音係指示該處不可左轉，遂於綠燈時直行通過該路口
    ，並無違規闖紅燈情事，亦無不服取締逃逸，員警逕行舉發
    未附上科學證據，難令人心服，為此聲請撤銷原處分。
三、按違反行政法上義務之行為非出於故意或過失者，不予處罰
    ，行政罰法第7 條第1 項定有明文；準此，行政罰之處罰要
    件，以行為人有故意或過失為必要。又所謂「違反法律上之
    義務而應受行政罰之行為」，徵諸憲法第23條及司法院大法
    官釋字第313 號解釋意旨，應係指違反「法律對違反義務而
    應受處罰之要件與數額有明文規定」之行為，若法律雖明文
    一定之義務，然對於該義務之違反未明文處罰之要件與數額
    ，且亦未授權以行政命令補充規範之情形時，自不得比附援
    引或逕行推定該義務之違反即應受何等處罰。次按有關交通
    違規之處罰，乃限制人民行動自由，並侵害人民之財產權，
    自應以法律規定處罰之要件與數額，若法律就其構成要件以
    命令為補充規定者，授權之內容應具體明確，然後據以發布
    命令，始符合憲法第23條法律保留及比例原則之意旨。
（一）道路交通管理處罰條例第7 條之2 第1 項規定：「汽車駕
      駛人之行為有左列情形之一，當場不能或不宜攔截製單舉
      發者，得逕行舉發：一闖紅燈或平交道。二搶越行人穿越
      道。三在道路收費停車處所停車，不依規定繳費。四不服
      指揮稽查而逃逸，或聞消防車、救護車、警備車、工程救
      險車之警號不立即避讓。五違規停車或搶越行人穿越道，
      經各級學校交通服務隊現場導護人員簽證檢舉。六行經設
      有收費站、地磅之道路，不依規定停車繳費或過磅。七經
      以科學儀器取得證據資料證明其行為違規。」同條第3 項
      並規定：「第1 項逕行舉發，應記明車輛牌照號碼、車型
      等可資辨明之資料，以汽車所有人為被通知人製單舉發。
      」上開規定並未明文處罰之要件與數額，參以該條於94年
      12月28日增訂之立法理由謂：「現行違反道路交通管理事
      件統一裁罰標準及處理細則第23條得逕行舉發之規定，因
      影響人民權利義務，為符合法律保留之精神，爰酌予修正
      增訂於本條。」前述之違反道路交通管理事件統一裁罰標
      準及處理細則第23條規定，則經內政部、交通部於91年8
      月30日會銜刪除之。足見道路交通管理處罰條例第7 條之
      2 之增訂，僅止於將原屬行政命令之逕行舉發方式予以法
      律明文，以符合法律保留原則，並不因而即認行政機關得
      援引該條文逕行對車輛所有人為實體之處罰。從而，據以
      處罰車輛所有人之處罰條文，其內容須明文記載受罰主體
      、處罰要件與數額者，且須車輛所有人係對於設有處罰要
      件數額等實體處罰事項所明文之義務違反，或對於交通違
      規事實之造成，具有故意或過失之責任條件，始得為之；
      亦即，裁罰機關於逕行舉發時，必須有事證理由認定車輛
      所有人對於違規事實之肇致或交通義務之違反，具有可歸
      責之事由，始可裁罰車輛所有人。
（二）再按道路交通管理處罰條例第85條第1 項固規定：「本條
      例之處罰，受舉發違反道路交通管理事件之受處罰人，認
      為受舉發之違規行為應歸責他人者，應於舉發違反道路交
      通管理事件通知單應到案日期前，檢附相關證據及應歸責
      人相關證明文件，向處罰機關告知應歸責人，處罰機關應
      即另行通知應歸責人到案依法處理。逾期未依規定辦理者
      ，仍依本條例各該違反條款規定處罰。」惟同條第4 項則
      規定：「依本條例規定逕行舉發或同時併處罰其他人之案
      件，推定受逕行舉發人或該其他人有過失。」顯然對此處
      罰規定仍採推定過失責任，車輛所有人於救濟程序中仍得
      舉反證推翻此一推定過失責任，反之，倘認車輛所有人在
      處罰程序中違反同條第1 項規定，在救濟程序中即無從舉
      反證加以推翻，顯已使救濟程序喪失規範目的。
（三）按受舉發違規之車輛所有人固應於期限內到場陳述意見，
      惟道路交通管理處罰條例、違反道路交通管理事件統一裁
      罰基準及處理細則均未對此明文受舉發違規人到場陳述意
      見之內容包括「到場陳述駕駛人為何人」，法規亦未授權
      裁罰機關於車輛所有人到場未告知實際駕駛人時，即得對
      車輛所有人裁罰，是以，車輛所有人到場未告知實際駕駛
      人，並不當然屬「到場陳述意見」義務之違反，亦無法憑
      以推斷該項未告知即與違規事實之造成或交通義務之違反
      有可歸責情事，裁罰機關仍應本於職責正確行使行政裁罰
      權限，就到場陳述意見之內容，斟酌可供查證之事證，妥
      為裁量，以昭公信，自不得以車輛所有人並未說明實際駕
      駛人為何人，即漠視卷內已客觀存在之其他事證未予審酌
      ，逕予裁罰車輛所有人。
（四）綜上規定觀之，受逕行舉發人為車輛所有人，且未向舉發
      機關告知應歸責人時，固依道路交通管理處罰條例第85條
      第4 項推定有過失，惟仍得於救濟程序中舉證推翻此一推
      定過失責任；況逕行舉發，舉發單位誤判車輛車號等特徵
      之風險較高，亦存在車輛所有人與駕駛人根本無涉之情形
      ，裁罰機關尤應慎重為之，以確保行政罰之正確行使。在
      車輛所有人舉證證明其就違規事件無故意或過失之情況下
      ，依行政罰法第7 條第1 項規定，自不得處罰。
四、經查，本件96年12月23日下午4 時26分許駕駛上開車輛之駕
    駛人為劉銘恩，而非異議人，業據異議人當庭陳述明確，並
    據證人劉銘恩結證在卷，且為證人即舉發本件違規之員警賴
    和慶所是認，堪認本件違規行為人為劉銘恩無訛。且異議人
    當日並未乘坐於該車上，亦未身處違規地點，業據證人劉銘
    恩證述無訛，尚難認異議人對本件違規有何故意或過失責任
    。況本件異議人於聲明異議前已於應到案期限內陳述意見，
    依臺中市警察局第六分局97年1 月15日中分六警交字第0970
    001541號函所載內容，可知舉發機關於異議人申訴時，已得
    悉本件實際駕駛車輛之人為劉銘恩，原處分機關本於行政罰
    之正確性，自應主動向異議人查詢實際駕駛人之姓名、年籍
    ，另行通知實際駕駛人到案說明，縱異議人到案後未提出實
    際駕駛人之年籍資料，尚難認有何歸責事由，惟原處分機關
    竟未就此詳查，遽予處罰車輛所有人即異議人，顯有未當。
    從而，原處分機關之裁罰於法尚有未合，原處分應予撤銷，
    並由本院為異議人不罰之諭知。
五、據上論斷，應依道路交通管理處罰條例第87條第2 項、道路
    交通案件處理辦法第20條前段規定，裁定如主文。
中    華    民    國    97    年    3     月    31    日
                  交通法庭  法  官  楊舒嵐
以上正本證明與原本無異。
如不服本裁定，應於裁定送達後五日內向本院提出抗告狀 (須附
抗告狀繕本 )。
中    華    民    國    97    年    3     月    31    日
                            書記官  張木松


司法院資訊處製作；財團法人民間司法改革基金會備份。
